【裁判字號】    89,判,2897
【裁判日期】    891012
【裁判案由】    廣播電視法
【裁判全文】
最  高  行  政  法  院  判  決                  八十九年度判字第二八九七號
    原      告  東森傳播事業股份有限公司
    代  表  人  甲○○
    被      告  行政院新聞局
    代  表  人  蘇正平
右當事人間因廣播電視法事件，原告不服行政院中華民國八十八年七月九日台八十八
訴字第二六八○○號再訴願決定，提起行政訴訟，本院判決如左：
    主  文
原告之訴駁回。
訴訟費用由原告負擔。
    事  實
緣原告係廣播電視節目供應事業，於民國八十七年五月七日十一時許於東視育樂台頻
道播出之「寰宇新知」節目，主要為介紹「S40 美體霜」產品，除於節目不斷說明產
品之神奇功效，並以使用者親身說明或推薦之方式介紹產品之優點，且於節目中打出
諮詢電話號碼；復於八十七年五月八日十四時三十分在東視育樂台頻道中播出之「搖
滾樂精選集」節目，內容除不斷以歌星演唱之片段介紹產品外，且於節目中打出諮詢
電話號碼，並以中段插播之廣告搭配；於八十七年五月十五日十五時三十分在東視卡
通台頻道播出之「寰宇新知」節目，介紹「速潔靈」清潔劑產品，除以節目方式製播
外，另於節目進行中，畫面標示與公司諮詢專線及各門市營業地址，被告以其所播出
之廣告內容及表現形式，未將節目與廣告明顯區分，內容涉及廣告化，違反行為時有
線電視法第四十一條第一項暨廣播電視法第二十一條第二款及同法第二十九條之一之
規定，乃依行為廣播電視法第四十五條之二規定，分別以八十七年七月八日建廣五
字第一○七八四號、八十七年七月十三日建廣五字第一一一二三號及八十七年七月
十三日建廣五字第一一一二○號函各處原告罰鍰三萬元（折合新台幣九萬元）。原
告不服，提起訴願、再訴願，遞遭駁回，遂提起行政訴訟。茲摘兩造訴辯意旨如次
：
原告起訴意旨略以：按修正前之有線電視法自民國八十二年八月十一日由立法院通過
，總統公布施行後，即脫離廣播電視法規範範圍，而成為有線電視營運及播送之特別
法。從而現行之廣播電視法所規範之電視，僅限於「無線」電視台及廣播電台，與有
線電視法所規範之「有線」電視播送系統、系統經營者及頻道經營者已無直接關連；
即使有關連，依中央法規標準法特別法優先普通法適用原則，也應優先適用有線電視
法。換言之，即使係依廣播電視節目供應事業管理規則成立之節目供應事業，其播送
者如係有線電視業務之行為，或係實際經營有線電視頻道經營者，均應屬有線電視法
規範對象（修正前有線電視法第二條第四款及同法第三十二條第一項後段參照），自
不受廣播電視法之規範處罰。而修正前之有線電視法第八章對系統經營者之罰則章，
又無準用於頻道經營者，頻道經營者即使違反有線電視法，在法無明文處罰下，自不
應受有線電視法之處罰。本件原處分及決定理由，均明白自認系爭節目係原告在所屬
有線電視頻道播放，為其不爭之事實，同時確認原告所違反者為修正前之有線電視法
第四十一條第一項規定。苟如此，原告之違規行為，既係有線電視頻道中播放節目之
行為，如有違規，亦應優先適用行為時之特別法之修正前之有線電視法而非普通法之
廣播電視法。而廣播電視法第二十一條第二款之「政府法令」應係指狹義之廣播電視
法母法或其子規章（否則特別法優於普通法適用原則即無法立法存在之意義，詳後論
述）；被告以原告違反普通法之廣播電視法第二十一條第二款及第二十九條之一，依
同法第四十五條之二，核處原告罰鍰，即有不應適用法令而予以適用之違法。其次，
修正前之有線電視法第四十一條第一項，固規定節目與廣告應明顯區分，惟其規範及
處罰對象為系統經營者，有線電視法並無明文規定處罰頻道經營者，原告即使有修正
前有線電視法第四十一條第一項之適用，亦不受有線電視法罰則之處罰。又若依法定
機關維持原處分之理由，認「原告既係依廣播電視節目供應事業管理規則成立之節目
供應事業，即應受廣播電視法規範」之見解，則原告違反的是修正前有線電視法第五
章第四十一條第一項節目廣告化之規定，並非違反廣播電視法節目廣告化之規定，則
更無依廣播電視法處罰之依據。再則，原處分及決定理由既認原告違規行為為節目廣
告化，換言之認定所播出之內容為節目而非廣告，則依修正前之有線電視法，其第四
章並無節目廣告化處罰規定；而第五章廣告管理中第四十一條第一項，係指廣告應與
節目明顯區分，換言之，即在廣告時段中不得廣告節目化。原告在系爭基本頻道違規
時段裡所播送者為節目非廣告，被告復無實證，在該頻道同一節目之廣告時段裡，有
廣告節目化之違規，其引用第四十一條第一項對原告播送之節目處罰，應有於法無據
及處罰客體錯誤之違法。至於原處分所引據之廣播電視法第二十一條第二款規定，其
所稱之「政府法令」應係指狹義之廣播電視法母法或其子規章，而非無邊際諸如經濟
、財政等法令；否則特別法優於普通法適用原則，以及法律應具體授權等委任立法原
則，即無立法存在之意義。末查，若認原告確實違規應受處罰；惟節目內容確實介紹
新知識新發明，如與現行各有線電視系統「股市頻道」全面節目廣告化相比，其猖狂
程度已達節目等於廣告，廣告等於節目之地步，實無法同日而語。而系爭時段節目與
廣告之間，亦有明顯區分，僅節目中有原處分認定部分為廣告化嫌疑而已，竟受最高
度之處分，此行政裁量即使合法亦有情輕而罰重之不當等語。
被告答辯意旨略以：一、「衛星廣播電視法」於八十八年二月三日經總統公布施行，
該法第四十四條規定「本法公布施行前經營衛星廣播電視業務者，應於本法施行後六
個月內，依本法規定申請許可。」又有線電視法於八十八年二月三日經總統令修正公
布施行，其名稱修正為「有線廣播電視法」，本案原告違規事實及原處分之裁罰，發
生於衛星廣播電視法公布施行後六個月內及有線電視法修正公布施行前，是本案應適
用廣播電視法及修正前之有線電視法，合先明。二、按廣播電視法第二十九條之一
規定「廣播電視節目供應事業之設立，應經新聞局許可，其節目內容及有關管理事項
準用第二十一條、第二十五條、第二十八條及第三十四條之規定」，同法第四十五條
之二復規定「違反第二十九條之一之規定，經營、策劃、製作、發行或託播廣播電視
節目、廣告、錄影節目帶者，處三千元以上、三萬元以下罰鍰，並沒入其節目。」又
同法第二十一條第二款規定「廣播電視法節目內容，不得有違背政府法令之情形。」
次按廣播電視節目供應事業管理規則第十二條規定「廣播節目製作業、電視節目製作
業、廣播電視廣告業為無線廣播、電視電臺、有線電視系統及有線電視節目播送系統
策劃、製作節目或廣告者，應分別依廣播電視法、有線電視法及其相關法規辦理。」
修正前之有線電視法第四十一條第一項則規定「有線電視所播送之廣告，應與節目明
顯區分。」三、查原告係廣播電視節目供應事業，其所製播之「東視育樂台」頻道於
八十七年五月七日十一時許播出之「寰宇新知」節目，其內容主要介紹「S40美體霜
」產品，除於節目不斷說明產品之神奇功效，並以使用者親身說明或推薦之方式介紹
產品的優點，且於節目中打出諮詢電話號碼。另於八十七年五月八日十四時三十分許
播出之「搖滾樂精選集」節目，其內容除不斷以歌星演唱之片段介紹產品，且於節目
中打出諮詢電話號碼（○二）00000000，並以中段插播之廣告搭配。又其所
製播之「東視卡通台」頻道於八十七年五月十五日十五時三十分播出之「寰宇新知」
節目中介紹「速潔靈」清潔劑產品，該產品除以節目方式製播外，另於節目進行中，
畫面標示該公司諮詢專線及各門市營業地址。依上述內容及表現形式觀之，顯為推廣
商品之商業廣告，原告未將節目與廣告明顯區分，事實明確，分別有台北市政府新聞
處八十七年五月十一日北市新一字第八七二○四七九五○○號函、八十七年五月十六
日北市新一字第八七二○四八七六○○號函及八十七年五月二十日北市新一字第八七
二○五一四二○○號函附側錄帶移請本局依法核處附卷可稽。揆諸前揭法令，本局依
法核處，洵非無據。四、次查，廣播電視法第二條第十一款規定「稱廣播電視節目供
應事業者，指經營、策劃、製作、發行或託播廣播電視節目、廣告、錄影節目帶之事
業」，原告係經被告合法登記之廣播電視節目供應事業，並領有被告核發之節目供應
事業許可證（字號：強廣字第○九五○五號），其屬廣播電視法第二十九條之一之管
理範疇，當無疑義；同法第五十條第一項規定「廣播電視節目供應事業之管理，屬廣
播電視法之範疇，法意甚明。原告為廣播電視節目供應事業，其所製作之節目或廣告
內容之管理，自應依廣播電視法第二十九條之一規定適用之，系爭之節目為原告所製
作、發行，並於所屬頻道播送，為其所不爭之事實，自應適用廣播電視法之相關規定
，為法規適用之當然結果。原告認被告於適用法律有所違誤等語，顯係對法條之誤解
，實不足採。五、末查，行為時有線電視法第四十一條第一項規定「有線電視所播送
之廣告，應與節目明顯區分。」該條文內容雖為規範「廣告」，惟「節目供應與廣告
明顯區分」，為法條當然之反面解釋，而不應自限於法條文字內容。原告為有線電視
節目播送系統策劃、製作節目或廣告者，依廣播電視節目供應事業管理規則第十二條
規定，應依有線電視法辦理；即對於其供應有線播送系統播送之「東森育樂台」及「
東森卡通台」，其中之節目或廣告均應依有線電視法及相關法規負注意義務，本件系
爭「寰宇新知」及「搖滾樂精選集」節目內容涉及節目廣告化，已違反修正前之有線
電視法第四十一條第一項規定，原告將違反是項規定之節目於有線電視播送系統頻道
中播出，難謂與廣播電視法第二十一條第二款「節目內容不得違反政府法令」之規定
無違。前開情事，顯已違反廣播電視法第二十一條第二款及第二十九條之一之規定，
被告爰依同法第四十五條之二對原告處以罰鍰，於法並無不當等語。
    理  由
按廣播電視法第二十九條之一規定「廣播電視節目供應事業之設立，應經新聞局許可
，其節目內容及有關管理事項準用第二十一條、第二十五條、第二十八條及第三十四
條之規定」，同法第四十五條之二復規定「違反第二十九條之一之規定，經營、策劃
、製作、發行或託播廣播電視節目、廣告、錄影節目帶者，處三千元以上、三萬元以
下罰鍰，並沒入其節目。」又同法第二十一條第二款規定「廣播電視法節目內容，不
得有違背政府法令之情形。」次按廣播電視節目供應事業管理規則第十二條規定「廣
播節目製作業、電視節目製作業、廣播電視廣告業為無線廣播、電視電臺、有線電視
系統及有線電視節目播送系統策劃、製作節目或廣告者，應分別依廣播電視法、有線
電視法及其相關法規辦理。」修正前之有線電視法第四十一條第一項則規定「有線電
視所播送之廣告，應與節目明顯區分。」其規定自屬廣播電視法第二十一條第二款所
規定之法令之一甚明。原告係廣播電視節目供應事業，其所製播之「東視育樂台」頻
道於八十七年五月七日十一時許播出之「寰宇新知」節目，其內容主要介紹「S40 美
體霜」產品，除於節目不斷說明產品之神奇功效，並以使用者親身說明或推薦之方式
介紹產品的優點，且於節目中打出諮詢電話號碼。另於八十七年五月八日十四時三十
分許播出之「搖滾樂精選集」節目，其內容除不斷以歌星演唱之片段介紹產品，且於
節目中打出諮詢電話號碼（○二）00000000，並以中段插播之廣告搭配。又
其所製播之「東森卡通台」頻道於八十七年五月十五日十五時三十分播出之「寰宇新
知」節目中介紹「速潔靈」清潔劑產品，該產品除以節目方式製播外，另於節目進行
中，畫面標示該公司諮詢專線及各門市營業地址。依上述內容及表現形式觀之，顯為
推廣商品之商業廣告，原告未將節目與廣告明顯區分，事實明確，分別有台北市政府
新聞處八十七年五月十一日北市新一字第八七二○四七九五○○號函、八十七年五月
十六日北市新一字第八七二○四八七六○○號函及八十七年五月二十日北市新一字第
八七二○五一四二○○號函附側錄帶移請被告依法核處附卷可稽。揆諸前揭說明，被
告依法核處，自非無據。次查，廣播電視法第二條第十一款規定「稱廣播電視節目供
應事業者，指經營、策劃、製作、發行或託播廣播電視節目、廣告、錄影節目帶之事
業」，原告係經被告合法登記之廣播電視節目供應事業，並領有被告核發之節目供應
事業許可證（字號：強廣字第○九五○五號），其屬廣播電視法第二十九條之一之管
理範疇，當無疑義；同法第五十條第一項規定「廣播電視節目供應事業之管理，屬廣
播電視法之範疇，法意甚明。原告為廣播電視節目供應事業，其所製作之節目或廣告
內容之管理，自應依廣播電視法第二十九條之一規定適用之，系爭之節目為原告所製
作、發行，並於所屬頻道播送，為其所不爭之事實，自應適用廣播電視法之相關規定
，本件行為時有線電視法就該部分未為規定，自仍應適用廣播電視法之相關規定，原
告認被告於適用法律有所違誤云云，顯屬誤會。按行為時有線電視法第四十一條第一
項規定「有線電視所播送之廣告，應與節目明顯區分。」該條文內容雖為規範「廣告
」，惟其反面解釋即為「節目供應與廣告明顯區分」，蓋該條項之立法意旨，乃在於
廣告與節目二者應予區分，自不應拘泥文字，謂其係節目廣告化，不在規範之列。原
告為有線電視節目播送系統策劃、製作節目或廣告者，依廣播電視節目供應事業管理
規則第十二條規定，應依有線電視法辦理；即對於其供應有線播送系統播送之「東森
育樂台」及「東森卡通台」，其中之節目或廣告均應依有線電視法及相關法規負注意
義務，本件系爭「寰宇新知」及「搖滾樂精選集」節目內容涉及節目廣告化，已違反
修正前之有線電視法第四十一條第一項規定，原告將違反是項規定之節目於有線電視
播送系統頻道中播出，難謂與廣播電視法第二十一條第二款「節目內容不得違反政府
法令」之規定無違。前開情事，顯已違反廣播電視法第二十一條第二款及第二十九條
之一之規定，被告並斟酌本件節目中不斷廣告，已達節目廣告化之情形爰依同法第四
十五條之二對原告處以法定最高額罰鍰，於法並無不當，亦無情輕罰重之情形。一再
訴願決定遞予維持，亦無不合。原告起訴意旨，難認有理由，應予駁回。
據上論結，本件原告之訴為無理由，爰依行政訴訟法施行法第二條、行政訴訟法第九
十八條第三項前段，判決如主文。
中    華    民    國     八十九      年      十      月      十二       日
                    最 高 行 政 法 院  第 三 庭
                                審 判 長 法  官      徐  樹  海
                                         法  官      高  啟  燦
                                         法  官      吳  明  鴻
                                         法  官      鄭  淑  貞
                                         法  官      林  家  惠
右  正  本  證  明  與  原  本  無  異
                                         法院書記官  王  福  瀛
中    華    民    國     八十九      年      十      月      十三       日


司法院資訊處製作；財團法人民間司法改革基金會備份。
